Inventaris van het archief van mr. L.F. de Groot [levensjaren 1903-1991], 1945-1991
Nationaal Archief, Den Haag
Collectie 584 L.F. de Groot
Groot, de
1945-1991
C26010
1.10 meter; 40 inventarisnummers.
Normale geschreven, getypte en gedrukte documenten, geen bijzondere handschriften. Het archief bevat een kaart.
Nationaal Archief, Den Haag
Mr. L.F. de Groot 1903-1993
Mr. L.F. de Groot (1903-1991) werkte vanaf 1930 op het departement van Justitie en later bij de magistratuur. Hij hield zich vooral bezig met de berechting van Japanse oorlogsmisdadigers namens het Landgerecht in Indonesië. Het archief bevat stukken betreffende de memoires van generaal Imamura Hitoschi, afschriften van uitgesproken vonnissen aan Japanse oorlogsmisdadigers voor de Temporaire Krijgsraad te Batavia en verzamelde stukken met betrekking tot Japanse interneringskampen in Nederlands-Indië. Het archief omvat tevens diverse publicaties en manuscripten van zijn hand plus overige documentatie (waaronder een briefwisseling met dr. L. de Jong).
Archiefvorming
Geschiedenis van de archiefvormer
Inleiding
Mr. Levinus Franciscus de Groot werd op 26 juni 1903 in Santpoort geboren. Na een studie in de rechten begon hij in 1930 een loopbaan bij het departement van Justitie en de magistratuur. Op 1 september 1939 werd hij benoemd tot voorzitter van de landraden. Na de bevrijding van Nederlandsch-Indië werd hij voorzitter van de Temporaire Krijgsraad, tevens plaatsvervangend lid van de Appèlraad en plaatsvervangend landrechter te Batavia. In die functie berechtte hij Japanse oorlogsmisdadigers en hun collaborateurs.
In 1960 kwam het openbaar ministerie in Hollandia in opspraak door klachten tegen een bestuursambtenaar, die openlijke geweldpleging zou hebben verricht. De vormfouten, die bij de "affaire Gonsalves" waren gemaakt, leidden ook tot het ontslag van de officier van Justitie Von Meyenfeld. De Groot moest als president van het Hof van Justitie de orde herstellen. Na de overgang van het mandaat over Nieuw-Guinea naar de Verenigde Naties keerde De Groot terug naar Nederland.
In de jaren 1984-1990 maakte De Groot een driedelige monografie over de geschiedenis van de berechting van de Japanse oorlogsmisdadigers in Nederlandsch-Indië. Deze monografie verscheen in 1990 in typoscript. Terwijl De Groot zich inspande om zijn werk gepubliceerd te krijgen in een handelsuitgave, overleed hij op 14 november 1991 te Waalre.
Geschiedenis van het archiefbeheer
In 1991 zegde hij toe dat hij zijn archief met betrekking tot zijn activiteiten voor de rechterlijke macht in Nederlandsch-Indië en Nederlands Nieuw-Guinea en de stukken betreffende zijn historisch onderzoek zou nalaten aan het Algemeen Rijksarchief. De auteursrechten bleven echter voorbehouden aan zijn familie.
Schenking (van een niet overheidsarchief)
Inhoud en structuur van het archief
MAISAO-WOTAP; 2.21
Aanwijzingen voor de gebruiker
Openbaarheidsbeperkingen
Deels openbaar, deels beperkt openbaar (A). Voor raadpleging en publicatie van gegevens uit inv.nrs. 9-11, 13-15, 17-18, 20-22, 30 en 36-38 is tot 1 januari 2026 toestemming van de directeur Nationaal Archief vereist. Conform de bepalingen van het auteursrecht kan slechts met schriftelijke toestemming van mw. E.M.E. de Groot-Puls in extenso worden geciteerd uit de inv.nrs. 10, 38, 40.
Materiële beperkingen
Het archief kent geen materiële beperkingen.
Aanvraaginstructie
Openbare archiefstukken kunnen online worden aangevraagd en gereserveerd. U kunt dit ook via de terminals in de studiezaal van het Nationaal Archief doen. Om te kunnen reserveren dient u de volgende stappen te volgen:
U maakt een profiel aan op www.gahetna.nl, en logt vervolgens in
Via de archiefinventaris (alleen de beschrijvingen met rode nummers) selecteert u het gewenste archiefstuk door op de knop 'Reserveren' te klikken
In het volgende scherm geeft u aan op welke dag u het archiefstuk wilt inzien
Indien u zich bevindt in de studiezaal en een tafelnummer heeft ontvangen kunt u dit nummer vermelden. Als u geen tafelnummer heeft kunt u tafelnummer 777 laten staan
Vervolgens bevestigt u uw reservering door deze te versturen.
Verwant materiaal
Beschikbaarheid van kopieën
Beschrijving van de series en archiefbestanddelen
- Stukken betreffende artikelen over "De Japansche operatiën tegen Nederlandsch-Indië" in 1942., 1951-1956, 1977; 1; 1 omslag
- Correspondentie over de totstandkoming van zijn publicatie "De rekening gepresenteerd"., 1986-1989; 2; 1 omslag
- Stukken betreffende de memoires van generaal Imamura Hitoschi, met nadere correspondentie en documentatie., 1949-1990; 3; 1 pak
- Foto's van van oorlogsmisdaden verdachte Japanners, met krantenknipsels., 1947, 1990-1991; 4; 1 omslag
- Handgetekende kaart van de Birmaspoorweg., Z.j.(ca. 1945); 5; 1 stuk
- Ingekomen brieven van F. van der Veen over in Het koninkrijk der Nederlanden in de Tweede Wereldoorlog gedane uitspraken dat het Nederlandse leger in de strijd tegen de republikeinen oorlogsmisdaden zouden hebben bedreven, met documentatie., 1988; 6; 1 omslag
- Stukken betreffende de personele organisatie van het Landgerecht en de Appèlraad in Batavia., 1946-1949; 7; 1 omslag
- Verzamelde documentatie, over de toepassing van rechtsregels in verband met de internationale berechting van oorlogsmisdadigers., 1945-1947; 8; 1 omslag
- Vonnissen en processen-verbaal inzake gewone civiele en strafzaken voor het Landgerecht in Batavia, met bijlagen., 1948-1949; 9; 1 omslag
  Openbaarheid beperkt tot 1 januari 2026
- Fragment van het manuscript van zijn publicatie "De rekening gepresenteerd", met verzamelde documenten over de uitvoering van de vonnissen en de rechtsbeginselen, over de uitvoering van de detentie tot aan het vredesverdrag met Japan en over contacten tussen de Nederlandse en Japanse regering inzake de vervroegde vrijlating van veroordeelde Japanse oorlogsmisdadigers in de jaren 1951-1952., Z.j.; 10; 1 pak
- Afschriften van vonnissen door de Temporaire Krijgsraad te Batavia uitgesproken tegen Japanse oorlogsmisdadigers., 1947-1948; 11; 1 pak
- Krantenartikelen over zijn optreden als rechter van oorlogsmisdadigers., 1948-1949; 12; 1 omslag
- Dossier inzake de processen tegen mr. Douwe Duursma en Gonda de Haan-de Vries voor de Temporaire Krijgsraad te Batavia., 1947; 13; 1 omslag
  Zie lijstnr. 21.
- Afschriften van vonnissen uitgesproken door de Temporaire Krijgsraad te Batavia tegen leden van de Kempeitai, met bijlagen., 1946-1948, 1952; 14; 1 pak
- Stukken door hem ontvangen en opgemaakt als president van het Hof van Justitie in Hollandia (Nederlands Nieuw-Guinea)., 1958-1963; 15-19; 5 omslagen
  - Afschriften van brieven aan de gouverneur inzake gratieverzoeken, 1961-1962., 15
  - Afschriften van brieven over de organisatie van de rechterlijke macht, de rechtspraak en het personeel, 1960-1962., 16
  - Stukken betreffende een proces van A.L.G.M. Bausch tegen het gouvernement over een door het gouvernement te verlenen crediet voor de overplaatsing van zijn veeteeltbedrijf, 1962., 17
  - Stukken betreffende zijn aanstelling, door hem te vellen vonnissen en te schrijven rapporten en zijn terugkeer naar Nederland, alsmede de afwikkeling van enkele organisatorische aangelegenheden, 1960-1963., 18
  - Stukken betreffende de overgang van het Hof van Justitie naar de Verenigde Naties, 1962-1963., 19
- Stukken betreffende protesten van de familie Hilgers tegen de auteur L.J. Robertson over beweringen inzake landverraad van Ely Hilgers., 1978-1987; 20; 1 pak
- Stukken betreffende zijn optreden als gemachtigde van L. Vijsma-de Vries in haar conflict met de Uitkeringsraad, met stukken betreffende haar vrijspraak in een proces wegens collaboratie., 1949-1988; 21; 1 pak
  Zie lijstnr. 13.
- Stukken betreffende zijn bemiddeling bij de pogingen van J.G.F. Steyn om door de Uitkeringsraad als oorlogsslachtoffer te worden erkend., 1987; 22; 1 omslag
- Tekst van zijn commentaar op een artikel van J.J. Nortier in het tijdschrift "Stabelan" over de Japanse visie op de capitulatiebesprekingen in 1942, met bijlagen., 1982 en z.j.; 23; 1 omslag
- Documentatie over de Pacific-oorlog in het algemeen, in het bijzonder naar aanleiding van correspondentie met Engelse militairen., 1967, 1985-1987; 24; 1 omslag
- Publicatie van Laszlo Sluimers, A method in the madness, Aanzetten tot een vergelijkende studie van de Japanse periode in Zuidoost-Azië 1942-1945, met bijbehorende correspondentie., 1976-1985; 25; 1 omslag
- Ingekomen manuscript van D.W.N. Kriek over het Nederlands verzet in Indonesië: "speciale missie nr. 43" in Bantam (Java), met kopie van een brief van dr. L. de Jong., 1989; 26; 1 omslag
- Ingekomen artikelen en manuscripten: "Tijdcapsule", houdende kopieën van documenten van M.H. Wiessner te Breda over Japanse oorlogsmisdaden. Z.j. Selections from the Authentic History of the Japanese Kenpeitai by the National Federation of Kenpeitai Veterans' Associations. Tokio, 1976., P.H.M. Groen, `Patience and Bluff', de bevrijding van de Nederlandse burgergeïnterneerden op Midden-Jave (Augustus-december 1945). Z.j.; 27; 1 omslag
- Correspondentie met B. Lulofs, Haagse redacteur van De Telegraaf en redacteuren van andere dagbladen over rectificaties, met kranteknipsels., 1985-1987; 28; 1 omslag
- Correspondentie met dr. L. de Jong over Het koninkrijk der Nederlanden in de Tweede Wereldoorlog, in het bijzonder over de berechting van oorlogsmisdadigers en over de rol van het Nederlandsch-Indische leger in de strijd tegen de Republik, met bijlagen., 1986-1988; 29; 1 pak
- Correspondentie met diverse personen., 1984-1989; 30; 1 omslag
- Verzamelde stukken betreffende Japanse interneringskampen in Nederlandsch-Indië in de jaren 1942-1945., 1985, 1989; 31; 1 omslag
- Ingekomen brief van H.W.M. de Haane over Japanse experimenten met tetanus op romushas, met bijlagen., 1978; 32; 1 omslag
- Fotokopieën van een door de Japaner Shibata vervaardigd stripverhaal over een actie van de Kempeitai tegen Nederlandse "brandstichters" in Gombong, met bijbehorende correspondentie., 1977; 33; 1 omslag
- Stukken betreffende zijn nader archiefonderzoek over de berechting van Japanse oorlogsmisdadigers, met de daarbij verzamelde documentatie., 1987-1991; 34; 1 pak
- Stukken betreffende verspreiding van zijn manuscripten over de berechting van Japanse oorlogsmisdadigers., 1985-1991; 35; 1 omslag
- Procesrollen en personeelslijsten., 1946-1948; 36; 1 omslag
- Briefwisseling met en over A.V. de Lean, Yamamoto Muchiri, S. Okazaki en de tolk Matsuura., 1949-1958; 37; 1 omslag
- Incompleet manuscript van De Rekening gepresenteerd, met bijlagen., Z.j.; 38; 1 omslag
- Diverse stukken betreffende historisch en genealogisch onderzoek., 1974-1986; 39; 1 omslag
- "De Japanse Operatiën tegen en in Nederlands-Indië 1941-1942", manuscript van zijn hand, met bijlagen betreffende generaal Imamura., 1950 en z.d.; 40; 1 omslag